【裁判字號】    92,台上,5041
【裁判日期】    920918
【裁判案由】    準強盜
【裁判全文】
最高法院刑事判決                              九十二年度台上字第五０四一號
    上  訴  人  甲○○
右上訴人因準強盜案件，不服台灣高等法院中華民國九十二年五月三十日第二審更審
判決（九十二年度上更(一)字第一七九號，起訴案號：台灣板橋地方法院檢察署九十一
年度偵字第三九七０號），提起上訴，本院判決如左：
    主  文
原判決撤銷，發回台灣高等法院。
    理  由
本件原判決認定上訴人甲○○患有安非他命精神症為精神耗弱之人，係台北縣五股鄉
○○路○段二十二巷十號清水灣大樓社區住戶，竟意圖為自己不法所有及損壞器物之
概括犯意，於民國九十年十月七日二十二時十分許起，持其所有客觀上足以對人生命
、身體、安全構成威脅之鐵鎚一支，先後以鐵鎚敲破損壞停放在其社區大樓地下室之
住戶即林文期所有ＥＴ｜二二八八號、黃世杰所有ＣＺ｜一二六九號、徐鶴年所有由
其子徐子範使用之ＢＩ｜二八六八號、美華影視股份有限公司所有由林嘉文持有使用
之三Ｂ｜四九一二號、起銘企業有限公司所有由鄭如蘋持有使用之ＥＺ｜三一九一號
等自用小客車車窗玻璃後入內行竊，除林文期自用小客車內未竊得財物而未遂外，依
序竊得黃世杰所有之免持聽筒一個，徐子範所有之零錢新台幣（下同）五十元、賓士
汽車手冊一本，林嘉文所有名片冊一本（內含貴賓卡、通行證、名片及資料卡等物）
，鄭如蘋所有之名片一張、高速公路回數票三張、汽車大門通行證一張、全國加油站
回利卡二張及其友人許怡雯之駕駛執照一張（原判決註明竊盜部分業經判刑確定）。
上訴人於竊取鄭如蘋車內上開財物得手之際，適該大樓住戶黃正順經過該處目睹，乃
出聲喝斥「你在幹什麼？」，上訴人聞言即往一樓之樓梯間方向逃逸，黃正順亦趨前
追捕之，詎上訴人因脫免逮捕，竟另起脅迫之意，持其行竊用之鐵鎚，在樓梯間轉身
朝黃正順作勢揮擊欲毆打狀，以此方式施加脅迫以嚇阻黃正順上前逮捕，致黃正順心
生害怕而逃避，嗣報由社區警衛報警循線查獲等情。因而撤銷第一審關於上訴人加重
準強盜部分之判決，改判仍論處上訴人攜帶兇器竊盜，因脫免逮捕而當場施以脅迫（
累犯）罪刑，固非無見。
惟查：(一)、刑法第三百二十九條規定：「竊盜或搶奪，因防護贓物、脫免逮捕或湮滅
罪證而當場施以強暴、脅迫者，以強盜論」；如具備該條特別構成要件者，即應以強
盜論罪，不能更論以竊盜或搶奪之罪。其因防護贓物、脫免逮捕或湮滅罪證而當場施
強暴脅迫之行為，不獨立構成犯罪。是本條之罪，應屬單純之一罪，非屬結合二個以
上獨立可以成罪之行為而成一體之結合犯。至所謂當場，固不以實施竊盜或搶奪者尚
未離去現場為限，即已離盜所而尚在他人跟蹤追躡中者，仍不失為當場。原判決認定
上訴人於前開時地，持鐵鎚先後敲破損壞停放在其社區大樓地下室之住戶即林文期所
有ＥＴ｜二二八八號、黃世杰所有ＣＺ｜一二六九號、徐鶴年所有由其子徐子範使用
之ＢＩ｜二八六八號、美華影視股份有限公司所有由林嘉文持有使用之三Ｂ｜四九一
二號、起銘企業有限公司所有由鄭如蘋持有使用之ＥＺ｜三一九一號等自小客車車窗
玻璃後入車內行竊，除林文期自用小客車內未竊得財物而未遂外，依序竊得黃世杰所
有之免持聽筒一個，徐子範所有之零錢新台幣（下同）五十元、賓士汽車手冊一本，
林嘉文所有名片冊一本（內含貴賓卡、通行證、名片及資料卡等物），鄭如蘋所有之
名片一張、高速公路回數票三張、汽車大門通行證一張、全國加油站回利卡二張及其
友人許怡雯之駕駛執照一張（原判決註明竊盜部分業經判刑確定），於竊取ＥＺ｜三
一九一號車內鄭如蘋財物得手之際，適黃正順經過目睹，乃出聲喝斥並趨前追捕，上
訴人因脫免逮捕，持其行竊用之鐵鎚，朝黃正順作勢揮擊欲毆打狀，而施加脅迫嚇阻
黃正順之逮捕等情。原判決所謂竊盜部分業經判刑確定，其範圍如何？有無包括竊取
鄭如蘋、許怡雯財物部分？究竟指何竊盜部分已確定，何竊盜部分與上訴人因脫免逮
捕而當場對於追捕之人施以脅迫之行為成立加重準強盜罪，尚未明瞭，本院自無從為
其適用法律當否之判斷，已有可議。又上訴人是否在同一地下室之停車場內行竊前開
被害人財物？若然，上訴人於行竊起銘企業有限公司所有由鄭如蘋持有使用之ＥＺ｜
三一九一號自用小客車車內之財物前，雖已行竊四人（其中林文期部分未遂），然其
所竊得之財物是否均尚未攜離該停車場？若然，上訴人竊得前開被害人等之財物後，
既尚未離開盜所，茍因脫免逮捕而當場對追捕之人施以脅迫，能否將其竊盜犯行予以
割裂，認部分成立連續加重竊盜罪，部分與脫免逮捕而當場施以脅迫行為成立準強盜
罪，而併合處罰，亦非無疑。原判決未詳加勾稽，剖析明白，遽將上訴人在前開處所
之竊盜行為予以割裂，認部分成立連續加重竊盜罪，部分成立加重準強盜罪，予以併
合處罰，尚嫌速斷。(二)、有罪判決書所記載之犯罪事實，為論罪科刑適用法律之基礎
，故凡與適用法令有關之重要事項，必須詳加認定，明確記載，然後於理由內敘明認
定犯罪事實所憑之證據及認定之理由始為適法。原判決認定上訴人為前開竊盜行為，
於最後竊得ＥＺ｜三一九一號自小客車內鄭如蘋之財物後，遭黃正順發覺，予以喝斥
追捕時，因脫免逮捕，持行竊用之鐵鎚，朝黃正順作勢揮擊，施加脅迫嚇阻黃正順上
前逮捕等情，而論以準強盜罪，核與第一審判決認定上訴人為前開竊盜犯行，係於竊
得林嘉文所有之財物後，遭黃正順發覺，予以喝斥追捕時，持行竊用之鐵鎚，朝黃正
順作勢揮擊，施加脅迫嚇阻黃正順上前逮捕而論以準強盜罪刑不同，實情如何，有待
釐清，始足資為法律之正確適用。原判決未詳予說明其認定之依據及理由，亦有可議
。上訴意旨指摘原判決不當，尚非全無理由，應認仍有撤銷發回更審之原因。
據上論結，應依刑事訴訟法第三百九十七條、第四百零一條，判決如主文。
中      華      民      國    九十二    年      九      月     十八     日
                              最高法院刑事第三庭
                                  審判長法官  董  明  霈
                                        法官  林  茂  雄
                                        法官  王  居  財
                                        法官  張  祺  祥
                                        法官  石  木  欽
      右正本證明與原本無異
                                              書  記  官
中      華      民      國    九十二    年      九      月    二十五    日


司法院資訊處製作；財團法人民間司法改革基金會備份。
